臺灣高等法院民事判決　　　　　　　　 94年度重勞上字第5號
上　訴　人　Ｕ○○
上　訴　人　Ｊ○○
上　訴　人　Ｏ○○
上　訴　人　甲甲○
上　訴　人　Ｑ○○
上　訴　人　甲寅○
上　訴　人　ｊ○○
上　訴　人　ｄ○○
上　訴　人　地○○
上　訴　人　Ｓ○○
上　訴　人　Ｈ○○
上　訴　人　Ｒ○○
上　訴　人　辛○○
上　訴　人　戌○○
上　訴　人　巳○○
上　訴　人　ｌ○○
上　訴　人　甲辰○
上　訴　人　ｆ○○
上　訴　人　Ｙ○○
上　訴　人　Ｂ○○
上　訴　人　Ｍ○○
上　訴　人　甲癸○
上　訴　人　甲己○
上　訴　人　ｒ○○
上　訴　人　甲巳○
上　訴　人　ｂ○○
上　訴　人　甲辛○
上　訴　人　Ｋ○○
上　訴　人　甲庚○
上　訴　人　ｑ○○
上　訴　人　ｔ○○
上　訴　人　Ｗ○○
上　訴　人　宙○○
上　訴　人　甲戌○
上　訴　人　天○○
上　訴　人　甲天○
上　訴　人　ｋ○○
上　訴　人　甲丑○
上　訴　人　甲○○
上　訴　人　ｗ○○
上　訴　人　ｎ○○
上　訴　人　甲卯○
上　訴　人　辰○○
上　訴　人　己○○
上　訴　人　Ｃ○○
上　訴　人　ｉ○○
上　訴　人　ｇ○○
上　訴　人　ｃ○○
上　訴　人　丑○○
上　訴　人　ｅ○○
上　訴　人　Ｇ○○
上　訴　人　Ｄ○○
上　訴　人　ｈ○○
上　訴　人　甲午○
上　訴　人　甲丁○
上　訴　人　ｕ○○
上　訴　人　ｍ○○
上　訴　人　ｓ○○
上　訴　人　Ｐ○
上　訴　人　Ｉ○○
上　訴　人　宇○○
上　訴　人　Ｘ○○
上　訴　人　戊○○
上　訴　人　ａ○○
上　訴　人　甲丙○
上　訴　人　卯○○
上　訴　人　ｖ○○
上　訴　人　Ｖ○○
上　訴　人　甲乙○
上　訴　人　ｙ○○
上　訴　人　Ｌ○○
上　訴　人　ｘ○○
上　訴　人　申○
上　訴　人　寅○○
上　訴　人　甲未○
上　訴　人　甲戊○
上　訴　人　甲壬○
上　訴　人　子○○
上　訴　人　未○○
上　訴　人　甲亥○
上　訴　人　Ｔ○○
上　訴　人　酉○○
上　訴　人　Ｅ○○
上　訴　人　丙○○
上　訴　人　丁○○
上　訴　人　Ｆ○○
上　訴　人　ｚ○○
上　訴　人　午○○
上　訴　人　ｐ○○
上　訴　人　甲子○
上　訴　人　Ｚ○○
上　訴　人　癸○○
上　訴　人　Ｎ○○
上　訴　人　乙○○
上　訴　人　甲申○
上　訴　人　甲酉
上　訴　人　庚○○
上　訴　人　ｏ○○
上　訴　人　亥○○
上　訴　人　壬○○
上　訴　人　Ａ○○
上 列101人
共　　　同
訴訟代理人　蘇明淵律師
上 列101人
共　　　同
複　代理人　謝孟儒律師
被　上訴人　黃○○　　住新竹市○區○○里○鄰○○街22巷19
被　上訴人　玄○○　　住新竹市○○里○○鄰○○○路165號
上列2人共同
訴訟代理人　羅秉成律師
　　　　　　魏順華律師
上列當事人間請求給付資遣費等事件，上訴人對於中華民國94年
1月14日臺灣新竹地方法院92年度重勞訴字第1號第一審判決提起
上訴，經本院於94年5月11日言詞辯論終結，判決如下：
    主  文
上訴駁回。
第二審訴訟費用由上訴人負擔。
    事  實
壹、上訴人方面：
一、聲明：
  (一)原判決不利於上訴人部份廢棄。
  (二)上開廢棄部分被上訴人二人應與原審被告德和金屬工業股份
    有限公司（下稱德和公司）連帶給付上訴人各如原判決附表
    二餘額欄所示之金額，及自民國（下同）92年1月22日起至
    清償日止按年息5%計算之利息。
二、陳述：除與原判決記載相同者，茲引用外，補稱略以：
  (一)被上訴人玄○○（下稱玄○○）與被上訴人黃○○（下稱黃
    ○○）均屬原證一協議書即系爭協議書當事人，自須依協議
    書第6條規定，對上訴人等負連帶賠償之責：1.黃○○於協
    議書簽立當日，除提出柯明村願以土地協助給付上訴人等之
    資遣費及退休金之承諾書外，亦向上訴人等表示，其本人及
    公司董事長玄○○及總經理柯明村（已過世），都願連帶清
    償前開債務，兩造雙方於協議書中，雖僅列德和公司為甲方
    ，然若甲方僅為一人，何須約定互負連帶賠償之責任？依民
    法第98條規定，且衡諸黃○○確在協議書後之甲方處簽名之
    情事，上訴人等所言被上訴人願連帶償還對上訴人等之債務
    自非空言指摘。揆諸系爭協議書內容，雙方既約定對他方之
    債務，互負連帶責任，黃○○係由玄○○授權簽立協議書，
    依代理相關規定，可知玄○○亦同為連帶債務人，自應對
    本件資遣費及退休金負連帶責任。2.黃○○於系爭協議書後
    之甲方處簽名，且揆諸德和公司總經理柯明村出具予被上訴
    人黃○○之承諾書，顯知德和公司總經理柯明村提供土地予
    黃○○為擔保，而非提供予德和公司，因之，黃○○於簽立
    協議書時，顯係願與公司負連帶責任，至為灼然。且黃○○
    於答辯狀中辯稱：其雖非德和公司之法定代理人，惟仍願協
    助公司與上訴人等解決資遣費及退休金事宜，而自行籌措新
    台幣 (下同)3000萬元借予德和公司，自91年6月21日起陸續
    將上開3000萬元匯入上訴人等指定專戶云云，然由前開被上
    訴人供述可證，若被上訴人未承諾負連帶賠償責任，何須替
    公司賠償龐大之債務，此顯與事理相違。基此，黃○○自須
    就本件資遣費及退休金負連帶責任。另由德和公司總經理柯
    明村出具予黃○○之承諾書，可知柯明村提供土地予黃○○
    為擔保，而非提供德和公司，是從柯明村將土地提供黃○○
    擔保乙節，應可推論黃○○確曾承諾以個人之能力清償上訴
    人等資遣費之事實，上訴人指述自非空言。
  (二)黃○○放任玉山商業銀行股份有限公司（下稱玉山銀行）以
    其債權，向法院聲請柯明村所有坐落新竹市○○段151號土
    地假扣押，致上訴人等之資遣費無法藉由變賣上開土地以獲
    得清償：1.德和公司總經理柯明村為協助退休人員善後工作
    ，出具一紙承諾書予黃○○，明白指出，柯明村願以中華路
    段土地提供給黃○○做擔保，提供款項協助，且希望黃○○
    能盡速完成任務，觀諸前開承諾書之書寫日期為91年4月18
    日，且柯明村希望黃○○能盡速完成第三階段退休金及資遣
    費事宜，然黃○○對第三期退休金之來源始終未有任何作為
    ，經上訴人等催促其處理前開土地，黃○○竟拒不見面亦不
    處理，是原審認黃○○未放任該筆土地讓銀行假扣押，並非
    有據。2.蓋柯明村所出具之承諾書之日期為91年4月18日，
    而玉山銀行假扣押該土地之日期為91年7月16日，期間相隔3
    月有餘，足讓黃○○處理前開土地之變賣事宜，詎黃○○拒
    不處理，而以柯明村在國外無法返國處理之理由加以推諉，
    此亦為伊卸責之詞。蓋柯明村於承諾書中已清楚授權，縱其
    無法返國，黃○○自能以電聯之方式與之討論變賣之情事，
    然黃○○竟放任該土地閒置三個月，而遭銀行查封，豈能認
    黃○○無放任之意。
　(三)玄○○及黃○○須負公司法第33條及民法第184條責任，並
    與德和公司負連帶賠償之責：玄○○為德和公司董事長，黃
    ○○為德和公司之董事，均符合公司法第8條負責人定義，
    則玄○○授權黃○○簽定系爭協議書，於履行協議書規定之
    第一、第二階段後，對於第三階段拒不履行給付義務行為，
    顯違勞動基準法第1條、第17條、第55條第1項規定，依公司
    法第23條第2項、民法第184條第2項規定，玄○○及黃○○
    須對公司負連帶責任，洵屬有據，另有最高法院65年台上字
    第3031號相關判例可參。
貳、被上訴人方面：
一、聲明：
  (一)請求駁回上訴。
  (二)倘受不利判決，請准供擔保免為假執行。
二、陳述：除與原判決記載相同者，茲引用外，補稱略以：
  (一)玄○○與黃○○非系爭協議書當事人，自無須對上訴人負連
    帶賠償責任：1.依最高法院17年上字第118號判例意旨，且
    由系爭協議書之前言及當事人欄記載，可知簽署人為德和公
    司名義，並非玄○○個人名義與Ｏ○○等113名員工，由客
    觀文字顯示玄○○並非當事人，已無探求必要。況按民法第
    272條規定，本件玄○○及其代理人黃○○既未明示願連帶
    給負責任，自無須對上訴人負連帶給付責任。2.德和公司與
    上訴人員工，於91年4月27日訂立系爭協議書時，因德和公
    司公司法定代理人玄○○健康因素，委由其子黃○○代理，
    故系爭協議書甲方德和公司有「黃○○代」四字，足以表徵
    當事人真意，自不得捨契約文字更為曲解。3.黃○○係玄○
    ○之代理人，依民法第103條第1項、第272條規定，既黃○
    ○未明示負擔連帶給付責任，且其僅代理人身分，自非本件
    連帶債務人甚明。上訴人執不相干之柯明村承諾書，或黃○
    ○為其父玄○○處理員工遣散代籌3000萬元借予德和公司等
    情，均不得率斷認為黃○○須負清償責任。
  (二)黃○○並無放任玉山銀行以其債權，向法院聲請柯明村所有
    坐落新竹市○○段151號土地假扣押，致上訴人等之資遣費
    無法藉由變賣上開土地以獲得清償：1.系爭協議書第3條第3
    項約定，關於該筆土地之處分方式，仍待柯明村自行決定，
    黃○○無置喙餘地，更不可能逕自處分該筆土地，自屬不可
    歸責黃○○個人事由。又柯明村債權人玉山銀行嗣後為保全
    債權，而對玄○○所有土地實施假扣押，並非黃○○所能預
    料，上訴人指摘自無所據。
  (三)玄○○與黃○○毋庸依公司法第23條、民法第184條規定，
    對德和公司負擔連帶賠償責任：1.本件德和公司歇業後，已
    本於最大善意與上訴人洽談資遣費與退休金支付事宜，經雙
    方同意後，由德和公司提供3000萬元現金及現有成品、半成
    品、應收帳款，折合1700萬元，並由柯明村變賣土地以現金
    支付，自依勞動基準法履行資遣費、退休金義務轉為契約義
    務，一部分由德和公司負擔，一部分由柯明村負擔，並經上
    訴人同意。德和公司簽訂系爭協議書後，立即履行第3條第1
    、2款約定，支付高達4700萬元款項，自該時起，德和公司
    即無任何賠償責任可言，依最高法院89年台上字第2749號判
    決意旨，玄○○與黃○○兩人均無連帶賠償責任可言。2.至
    柯明村承諾提供土地未能變現清償資遣費、退休金之原因，
    乃柯明村未能及時返國處理，致其所有土地遭債權銀行查封
    ，非可歸責玄○○，即與黃○○均無違反勞動基準法第17條
    、第55條、第78條，自毋庸依公司法第23條、民法第184條
    規定，對德和公司負擔連帶賠償責任。
  (四)其餘答辯：1.德和公司因財務困難而週轉不靈，以致須停工
    歇業，就公司而言，事屬無奈，惟德和公司與玄○○均盡最
    大努力履行系爭協議書給付義務，並無上訴人所謂故意或過
    失侵害他人權利可言。至黃○○籌措3000萬元借給德和公司
    ，乃因其父玄○○健康不佳且秉持其父誠意解決態度，並非
    承諾以自己負連帶責任，上訴人諸多主張，除抹滅黃○○善
    意之初衷，亦屬空言揣測，殊難採認。2.柯明村出具之承諾
    書，並非黃○○出具，況員工代表甲○○、未○○、甲亥○
    自陳，上開承諾書乃渠等於德和公司辦公室打電話要求柯明
    村書立後，傳真至公司給黃○○、Ｎ○○、彭雅韶等人，由
    上開承諾書內容及系爭協議書第3條第3項之約定，顯見柯明
    村提供中華路土地之目的係為籌集支付員工資遣、退休金之
    資金。從而，該土地除可能作為向黃○○借款擔保外，亦可
    作為向他人如銀行借款之擔保，縱該土地係柯明村提供黃○
    ○作為向其借款之擔保（此為假設之語氣），惟亦無從由此
    即推論黃○○有與德和公司負連帶責任之意，遑論如係由他
    人貸與款項而非黃○○，又如何以該承諾書作為認定黃○○
    有無德和公司負連帶責任之意？
    理  由
一、上訴人主張：上訴人等原任職於原審被告德和公司，而德和
    公司由被上訴人玄○○擔任董事長，已故之訴外人柯明村擔
    任總經理，91年3月初上訴人等於休完年假後返回德和公司
    上班，驚見公司之大門張貼公告1則，要求上訴人等續休假
    二星期後再回公司上班，未料2星期後，待上訴人等前往公
    司上班時，德和公司竟又毫無預警以公告之方式告知上訴人
    等公司歇業之消息，上訴人等突聞惡耗，無所適從，遂於1
    星期內自組自救會以向資方爭取勞工之權益，經與被上訴人
    黃○○（即德和公司之董事，亦為德和公司董事長之子）於
    91年4月12日在新竹市「耕讀園茶藝館」協商後，黃○○允
    諾得上訴人等之授權，則願受上訴人等之委任，代向其他資
    方代表爭取上訴人等退休金及資遣費之應有權益，上訴人等
    不疑有他，遂將黃○○視為上訴人等之救星，後德和公司果
    於91年4月15日發布公告載明「退休金及資遣費給付細節將
    於4月27日與員工洽商」，公告後黃○○即向上訴人等之代
    表甲○○、未○○、甲亥○等人表示已代向德和公司完成初
    步協議，並相約於同年4月27日於黃○○之家中與上訴人等
    簽訂退休金及資遣費給付協議書，協議書中載明前開款項被
    上訴人等應依3階段完成總額共64,405,818元之給付金額（
    見協議書中第1條及第3條規定），其中第3條第3款前段規定
    ：「其餘部分，待總經理（即已故柯明村）所有新竹市○○
    路之土地為擔保或買賣決定後，再協議之」，當時黃○○亦
    提出德和公司總經理（即柯明村）出具予伊之承諾書，謂要
    上訴人等之代表放心，言明伊一定不負眾望，而會為上訴人
    等處理前開之土地以籌措退休金之第3來源，待德和公司履
    行第1階段及第2階段之給付義務後，尚欠上訴人等共計
    16,171,328元，上訴人等遂促黃○○履行受任義務，處理前
    開玄○○坐落新竹市○○路○○段15（誤載為583）地號土
    地時（即協議書所載中華路之土地），黃○○竟拒不見面亦
    拒不處理，並放任玉山銀行以其對柯明村之債權向原法院聲
    請假扣押前開之土地，以致上訴人等之退休金及資遣費無法
    獲得清償，而德和公司至今亦未按協議書第3條之約定給付
    上訴人等剩餘之資遣費及退休金，為此提起本訴請求：(1)被
    上訴人等應與原審被告德和公司連帶給付上訴人各如原判決
    附表2餘額欄所示金額，並自起訴狀繕本送達最後被上訴人
    之翌日即92年1月22日起至清償日止按年息百分之5計算之利
    息；(2)願供擔保請准宣告假執行 (原審判決德和公司應給付
    上訴人各如原判決附表2餘額欄所示金額，及自起訴狀繕本
    送達最後被上訴人之翌日即92年1月22日起至清償日止按年
    息百分之5計算之利息，並依兩造陳明，分別為准、免假執
    行之宣告，而駁回上訴人其餘之請求，上訴人對其敗訴部份
    提起上訴，其餘未據不服)。
二、被上訴人2人則以：玄○○固為德和公司之法定代理人，惟
    該協議書之簽署係以德和公司名義，而非以玄○○個人名義
    與上訴人等113名員工簽訂，故玄○○個人自不負任何契約
    責任之理，又德和公司與上訴人等員工，於91年4月27日訂
    立協議書時，係德和公司之法定代理人玄○○委由黃○○代
    理為之；稽諸協議書上甲方德和公司欄位有「黃○○代」等
    4字，足證黃○○係以代理德和公司之意思簽約，黃○○個
    人當亦不負擔任何契約之責任。再者黃○○及玄○○未曾以
    任何方式「明示」，就德和公司對於上訴人等101 人之資遣
    費及退休金債務，與德和公司各負全部給付之責任者。系爭
    協議書第3條第3項乃約定：「其餘部分待總經理（即柯明村
    ）所有新竹市○○路之土地為擔保或買賣決定后，再協議之
    。」，此部分仍待德和公司總經理柯明村（已歿）決定之事
    ，嗣因柯明村無法返國處理，致遭債權銀行查封，此乃非可
    歸責於黃○○個人之事實，至為灼然。又玄○○固為德和公
    司之法定代理人，惟系爭協議書之簽署乃係以德和公司之名
    義而非玄○○個人之名義所為。玄○○係為德和公司之法定
    代理人，惟其並無違背任何法令，亦無故意或過失而侵權之
    可言。侵權行為成立之主觀要件乃以行為人對於事故之發生
    有故意或過失，始足當之，而黃○○並非德和公司之法定代
    理人，卻仍出面協助公司籌措上訴人等之資遣費及退休金事
    宜，不遺餘力，豈可謂黃○○有何故意或過失侵害他人權利
    ？德和公司確實已依勞動基準法第17條、第55條，核發上訴
    人等資遣費及退休金，故並非如上訴人等所指有違反勞動基
    準法之行為。上訴人等指德和公司對於第3階段部份拒不履
    行給付義務顯係違反勞動基準法第1、17、55條之規定云云
    ，德和公司係因公司土地被法院查封拍賣而無法清償，係不
    可歸責於德和公司之事由。退步言，德和公司係無法履行契
    約約定而非違反法律規定，故自無須依公司法第23條及民法
    第184條規定，負損害賠償責任。況且侵權行為成立之主觀
    要件乃以行為人對於事故之發生有故意或過失，始足當之。
    玄○○僅係德和公司之法定代理人，其與上訴人訂定協議書
    以及依照協議書履行給付資遣費及退休金之約定，本身並無
    故意或過失可言等語置辯。
三、兩造不爭執之點：
(一)上訴人等係德和公司之員工。
(二)德和公司已於91年4月15日歇業。
(三)兩造對原證一91年4月27日協議書、原證三公告、原證四傳
    真函等真正不爭執。
(四)依91年4月27日協議書之約定，德和公司應給付Ｏ○○等113
    名員工之資遣、退休金合計為64,405,818元，協議書第3條
    約定付款方式為：1.德和公司應於15日內籌集30,000,0 00
    元，存入雙方共同設立之銀行專戶內，支付Ｏ○○等113 位
    員工資遺及退休金；2.德和公司現有全部庫存成品、半成品
    、應收帳款、存出保證金等雙方同意以17,000,000元計，全
    部讓與Ｏ○○等113名員工，由Ｏ○○等113名員工全權處理
    變現後，存入雙方共同設立之銀行專戶，為支付員工資遣及
    退休金之第二來源；3.其餘部分：待總經理所有新竹市○○
    路之土地為擔保或買賣決定後，再協議之。若協議不成，德
    和公司應另籌齊本款項支付Ｏ○○等113名員工，做為資遣
    及退休金之第三來源等情，德和公司已依上開約定支付
    30,000,000元、17,000,000元予Ｏ○○等113名員工，現尚
    欠Ｏ○○等113名員工之資遣、退休金合計17,405,818元。
(五)德和公司依前揭協議應給付上訴人等101名員工之金額，及
    上訴人等101名員工各受領第1次、第2次分配金額及尚欠之
    餘額均詳如原判決附表2所示，故德和公司尚欠上訴人等101
    名員工之資遣、退休金各如原判決附表1餘額欄所示之金額
    ，合計為16,171,328元。
    以上事實為兩造所不爭執，並有協議書、公告、傳真函、承
    諾書、土地登記簿謄本、會議記錄及補充說明等影本在卷可
    稽，自堪信為真實。
四、兩造爭執之點：
(一)被上訴人玄○○、黃○○應否依91年4月27日所訂協議書第6
    條規定，對上訴人等101名員工負連帶損害賠償之責？
(二)黃○○有無放任玉山銀行以其對柯明村之債權向原法院聲請
    假扣押，致柯明村所有坐落新竹市○○段151地號土地遭查
    封，致上訴人等之資遣費及退休金無法獲全數清償？
(三)玄○○及黃○○應否依公司法第23條及民法第184條規定與
    德和公司負連帶賠償之責？
五、關於被上訴人玄○○、黃○○應否依91年4月27日所訂協議
    書第6條規定，對上訴人等101名員工負連帶損害賠償之責？
(一)按解釋契約，固須探求當事人立約時之真意，不能拘泥於契
    約之文字，但契約文字業已表示當事人真意，無須別事探求
    者，即不得反捨契約文字而更為曲解 (最高法院17年上字第
    1118號著有判例意旨可參)。經查系爭協議書於當事人欄已
    記載「甲方：德和金屬工業股份有限公司、乙方：Ｏ○○等
    113名員工全體」，前言亦載明「茲因甲方德和金屬工業股
    份有限公司於民國九十一年四月十五日歇業，有關員工資遣
    退休事宜，甲乙雙方達成協議如下：」，另協議書末當事人
    欄中之甲方記載為「甲方：德和金屬工業股份有限公司」、
    「法定代理人：玄○○」，並蓋有德和公司及玄○○之印文
    ，其旁簽有「黃○○代」等字之事實，有協議書附卷可稽(
    見原審第1卷第21、22頁)。是由上開協議書記載之文字內容
    觀之，顯已表示系爭協議書之甲方當事人應為德和公司無訛
    ，自無別事探求之必要。
(二)上訴人雖主張：黃○○於協議書簽立之當日，除提出柯明村
    願以土地協助給付上訴人等之資遣費及退休金之承諾書外，
    亦向上訴人等表示，其本人及德和公司董事長玄○○及總經
    理柯明村，都願連帶清償前開債務，兩造雙方於協議書中約
    定：「乙方Ｏ○○等113名員工，對於乙方任一人違反協議
    書之任一約定，可能造成甲方損失之部分，應對甲方同負連
    帶損害賠償責任，反之，甲方亦同。」。該紙協議書中雖僅
    列德和公司為甲方，然若甲方僅為一人，何需約定互負連帶
    賠償之責任，按解釋意思表示，應探求當事人之真意，民法
    第98條定有明文，衡諸黃○○確在協議書後之甲方處簽名之
    情事，上訴人等所言被上訴人等願連帶償還對上訴人等之債
    務自非空言指稱。又揆諸該協議書內容，雙方即約定對他方
    之債務，互負連帶責任，黃○○係由玄○○授權簽立協議書
    ，依代理相關規定，可知玄○○亦同為連帶債務人，自應對
    本件資遣費及退休金負連帶責任云云。
(三)惟觀諸系爭協議書第6條「乙方Ｏ○○等113名員工，對於乙
    方任一人違反本協議書之任一約定，可能造成甲方損失之部
    分，應對甲方同負連帶賠償責任；反之，甲方亦同。」所載
    ，依當事人即德和公司與Ｏ○○等113名員工締約當時之真
    意，所謂「反之，甲方亦同」應係指德和公司如有違反系爭
    協議書之任一約定，造成Ｏ○○等113名員工損失之部分，
    德和公司亦應對Ｏ○○等113名員工負賠償責任，而非約定
    德和公司應與玄○○或黃○○負連帶賠償責任，此綜觀系爭
    協議書全文均係在規範德和公司與Ｏ○○等113名員工之有
    關員工資遣退休事宜等權利、義務，而無片語隻字提及玄○
    ○或黃○○亦為系爭協議之當事人，更無玄○○或黃○○應
    與德和公司負連帶賠償責任之約定等情自明。再者，黃○○
    係代理德和公司與Ｏ○○等113名員工之代表簽訂系爭協議
    書，且黃○○固於協議書之甲方欄內簽名，然其亦同時明確
    載明代理之意旨，此由其簽名處之記載為「黃○○代」等字
    樣可明。參以，上訴人就其主張黃○○於協議書簽立之當日
    ，曾向上訴人等表示其本人及德和公司董事長玄○○及總經
    理柯明村，都願連帶清償前開債務一節，並未舉證以實其說
    。從而，上訴人以上情主張玄○○、黃○○應與德和公司負
    連帶責任，顯乏所據。
(四)上訴人又主張：如前所述黃○○既在該紙協議書後之甲方處
    簽名，且稽諸德和公司總經理柯明村出具予黃○○之承諾書
    ，明顯可知德和公司總經理柯明村係提供土地予黃○○為擔
    保，而非提供予德和公司，因之，黃○○於簽立協議書時，
    顯係願與公司負連帶責任，至為灼然云云。惟查柯有村前揭
    承諾書係傳真予德和公司之黃○○、Ｎ○○、彭雅韶等人，
    其內容記載為「為了協助退休人員善後工作，我願意以中華
    路的土地提供給華岳做擔保、提撥款項協助．．．。」等情
    ，有柯有村出具之承諾書一紙可參 (見原審第1卷第74頁)。
    另系爭協議書第3條第3項約定：「3.其餘部分：待總經理所
    有新竹市○○路之土地為擔保或買賣決定後，再協議之。．
    ．．．」等情。是由上開各情觀之，柯明村提供中華路土地
    之目的係為籌集支付員工資遣、退休金之資金，故所謂「擔
    保」之意，自係以上開土地作為向他人借款之擔保。因此，
    上開土地除可能作為向黃○○借款之擔保外，亦可能作為向
    他人如銀行借款之擔保，是縱認上訴人主張上開土地係柯明
    村提供予黃○○作為向其借款之擔保，惟亦無從由此即得推
    論黃○○有與德和公司負連帶責任之意，遑論如所謂借款之
    貸與人非黃○○而係另有他人時，又如何以該承諾書作認定
    黃○○有與德和公司負連帶責任之意？上訴人徒以柯明村出
    具之前揭承諾書作為推論黃○○於代理德和公簽訂系爭協議
    書時，有與德和公司負連帶責任之依據，自不足採。
(五)綜上，系爭協議書記載之文字，既已表示甲方當事人僅為德
    和公司，玄○○及黃○○均非系爭協議書之當事人，業如上
    述，則上訴人主張玄○○及黃○○應依系爭協議書第6條規
    定，對上訴人等101名員工負連帶損害賠償之責，即屬無據
    。
六、關於黃○○有無放任玉山銀行以其對柯明村之債權向原法院
    聲請假扣押，致柯明村所有坐落新竹市○○段151地號土地
    遭查封，致上訴人等之資遣費及退休金無法獲全數清償？
(一)上訴人主張：德和公司總經理柯明村為協助退休人員善後工
    作，出具一紙承諾書予被上訴人黃○○，該紙承諾書內容明
    白指出，柯明村願以中華路土地提供給黃○○做擔保，提撥
    款項協助，且希望黃○○能盡速完成任務，觀諸前開承諾書
    之書寫日期為91年4月18日，且柯明村希望黃○○能盡速完
    成第3階段退休金及資遣費事宜，惟黃○○對於第3期退休金
    之來源始終未有任何作為，經上訴人等催促其處理前開土地
    ，然被上訴人竟拒不見面亦拒不處理，放任玉山銀行於91年
    7月16日假扣押上開土地等語，並提出柯明村出具之承諾書
    、土地登記簿謄本等為證。
(二)經查柯有村於91年4月28日出具承諾書傳真予德和公司之黃
    ○○、Ｎ○○、彭雅韶等人，其內容記載為「為了協助退休
    人員善後工作，我願意以中華路的土地提供給華岳做擔保、
    提撥款項協助．．．。」等情，嗣德和公司之代理人黃○○
    與Ｏ○○等113名員工之代表人於同年月27日簽訂協議書，
    並於協議書第3條第3項約定：「3.其餘部分：待總經理所有
    新竹市○○路之土地為擔保或買賣決定後，再協議之。若協
    議不成，甲方（即德和公司）應另籌齊本款項支付乙方，做
    為資遣及退休金之第三來源。甲乙雙方再協議之期限，以簽
    定本協議書後30日內實施」等情，已如前述，是由上開各情
    觀之，柯明村提供中華路土地供籌集支付員工資遣、退休金
    之資金之用，其籌集資金之方式為將該土地作為借款之擔保
    或將土地出售，然不論以何種方式，顯均須所有權人即柯明
    村同意並配合辦理，應屬無疑，此觀系爭協議第3條第3項已
    約定待總經理即柯明村決定後，再協議之等語自明。
(三)次查柯明村所有坐落新竹市○○段151號土地（即系爭協議
    書所載中華路之土地），因柯明村之債權人即玉山銀行向原
    法院聲請假扣押，而經原法院於91年7月18日囑託新竹市地
    政事務所辦理假扣押查封登記之事實，有土地登記簿謄本可
    參(見原審第1卷第75頁)。準此，柯明村固同意將上開土地
    出售或作為借款之擔保以籌集支付員工資遣、退休金之資金
    來源，然於辦理過程中，遭債權人玉山銀行實施假扣押，此
    顯非黃○○所能預料。蓋柯明村之財產既作為其自己所有債
    務之總擔保，則在有債務未清償之情形下，柯明村所有之財
    產本即有遭其債權人實施假扣押以保全債權受償之可能。因
    此，柯明村之債權人玉山銀行為保全債權而對柯明村所有之
    上開土地實施假扣押，此非黃○○所得預料，而黃○○之不
    作為與玉山銀行實施假扣假之行為，兩者間亦顯不具相當因
    果關係。
(四)綜上，系爭東光段151號土地因屬柯明村所有，另決定出售
    或作為借款之擔保均須經柯明村之同意並配合辦理，嗣遭柯
    明村之債權人玉山銀行實施假扣押查封，此假扣押之實施既
    係玉山銀行之決定，與黃○○之不作為，並不具相當因果關
    係，亦非黃○○所能預料及決定，自難認黃○○有何放任玉
    山銀行以其對柯明村之債權向原法院聲請假扣押，致使柯明
    村所有坐落新竹市○○段151號土地遭查封，而造成上訴人
    等之資遣費及退休金無法獲全數清償之情事。
七、關於玄○○及黃○○應否依公司法第23條及民法第184條規
    定與德和公司負連帶賠償之責？
(一)上訴人主張被上訴人玄○○為德和公司董事長，被上訴人黃
    ○○為德和公司之董事，被上訴人2人身分符合公司法第8條
    負責人之定義，今玄○○授權黃○○簽定該紙協議書，於履
    行協議書規定之第1、第階段後，對於第3階段拒不履行給付
    義務顯係違反勞動基準法第1條、第17條、第55條第1項之規
    定，依公司法第23條第2項及民法第184條第2項規定，被上
    訴人玄○○、黃○○須對公司負連帶責任云云。
(二)然查，上訴人所稱未發放上訴人等資遣、退休金義務致有違
    反勞動基準法規定者應為德和公司，另依系爭協議應給付上
    訴人等資遣、退休金者亦為德和公司，均非被上訴人玄○○
    或黃○○，則上訴人主張被上訴人玄○○、黃○○拒不履行
    第3階段之給付義務顯違反勞動基準法第1條、第17條、第55
    條第1項之規定云云，尚不足採。又查德和公司固尚欠上訴
    人等101名員工之資遣、退休金各如原判決附表2餘額欄所示
    之金額，合計為16,171,328元，惟上訴人等101名員工之上
    開債權能否受償顯繫乎德和公司之清償能力，與被上訴人玄
    ○○、黃○○之執行德和公司業務，並無相當因果關係，如
    德和公司仍有清償能力，上訴人等就德和公司之財產為強制
    執行後即可全部受償；倘德和公司清償能力不足，上訴人等
    就德和公司之財產為強制執行後僅能部分受償，或全部無法
    受償，然不論德和公司之清償能力為何，上訴人等之上開債
    權既係以德和公司之全部資產為總擔保，則被上訴人玄○○
    、黃○○執行德和公司業務，對於上訴人等人受償之結果顯
    仍屬相同。從而被上訴人玄○○、黃○○執行德和公司之業
    務，對上訴人等人向德和公司求償之結果，均屬相同而不生
    影響之情形下，被上訴人玄○○、黃○○執行德和公司業務
    與上訴人等能否受償顯不具相當因果關係，應可認定。至於
    德和公司因財務困難而週轉不靈，以致須停工歇業，就公司
    而言，亦屬無奈，惟尚難遽認上訴人有故意或過失侵害他人
    權利可言。此外，上訴人復未能舉證以實其說，故上訴人主
    張被上訴人玄○○、黃○○應否依公司法第23條及民法184
    條規定與德和公司負連帶賠償之責云云，即不足採。
八、綜上所述，德和公司因尚欠上訴人等101名員工之資遣、退
    休金各如原判決附表2餘額欄所示之金額，合計為1617萬
    1328元，上訴人等101名員工基於與德和公司所訂之系爭協
    議，請求被上訴人玄○○及黃○○給付系爭金額，因被上訴
    人玄○○及黃○○均非系爭協議書之當事人，且被上訴人玄
    ○○、黃○○執行德和公司之業務，與上訴人等能否受償不
    具相當因果關係，從而，上訴人等本於系爭協議書第6條及
    公司法第23條、民法184條規定請求被上訴人玄○○、黃○
    ○應與德和公司負連帶給付上訴人各如原判決附表2餘額欄
    所示金額，並自起訴狀繕本送達最後被上訴人之翌日起至清
    償日止按年息百分之五計算之利息，尚乏所據，應予駁回。
    其假執行之聲請，亦失所依據，應併予駁回。原審就上訴人
    請求被上訴人給付部份，為上訴人敗訴之判決，及駁回其假
    執行之聲請，並無不合。上訴意旨指摘原判決不當，求予廢
    棄改判，為無理由，應予駁回。
九、本件事證已明，兩造其餘陳述、攻擊防禦方法，核與本件判
    決結果不生影響，爰不一一贅述，附此敘明。
十、據上論結，本件上訴為無理由，依民事訴訟法第449條第1項
    、第78條、第85條第1項前段，判決如主文。
中　　華　　民　　國　　94　　年　　5 　　月　　25　　日
                  勞工法庭審判長法  官  游明仁
                                法  官  陳邦豪
                                法  官  魏麗娟
正本係照原本作成。
如不服本判決，應於收受送達後20日內向本院提出上訴書狀，其
未表明上訴理由者，應於提出上訴後20日內向本院補提理由書狀
（均須按他造當事人之人數附繕本）上訴時應提出委任律師或具
有律師資格之人之委任狀；委任有律師資格者，另應附具律師資
格證書及釋明委任人與受任人有民事訴訟法第466條之一第一項
但書或第二項（詳附註）所定關係之釋明文書影本。
中　　華　　民　　國　　94　　年　　5 　　月　　25　　日
　　　　　　　　　　　　　　　　書記官  曾瓊安
附註：
民事訴訟法第四百六十六條之一（第一項、第二項）：對於第二
審判決上訴，上訴人應委任律師為訴訟代理人。但上訴人或其他
法定代理人具有律師資格者，不在此限。
上訴人之配偶、三親等內之血親、二親等內之姻親，或上訴人為
法人、中央或地方機關時，其所屬專任人員具有律師資格並經法
院認為適當者，亦得為第三審訴訟代理人。
